【裁判字號】    97,訴,451
【裁判日期】    990418
【裁判案由】    拆屋還地
【裁判全文】
臺灣基隆地方法院民事裁定             97年度訴字第451號
原      告  丙○○
訴訟代理人  陳緯慶律師
被      告  甲○○○○○○○○.
特別代理人  乙○○
原告與被告間之拆屋還地事件，原告聲請為被告選任特別代理人
，本院裁定如下：
    主  文
選任乙○○於原告對於被告提起本件拆屋還地訴訟時，為被告之
特別代理人。
    理  由
一、按對於無訴訟能力人為訴訟行為，因其無法定代理人，或其
    法定代理人不能行代理權，恐致久延而受損害者，得聲請受
    訴法院之審判長，選任特別代理人。民事訴訟法第51條第1
    項定有明文。
二、本件原告聲請意旨略稱：原告對被告提起本件拆屋還地訴訟
    ，因被告之法定代理人乙○○於訴訟中辭去會長之職，且被
    告是否已選任他人擔任會長職務，迄今尚未明確，無法確定
    其法定代理人為何人，如不選任特別代理人，將使本件訴訟
    久延而致損害，爰依法聲請鈞院選任被告之特別代理人等語
    。
三、按非法人團體，設有代表人或管理人者，有當事人能力，民
    事訴訟法第40條第3 項亦定有明文，而所謂非法人團體應包
    括非法人社團及非法人財團，亦為院字第1926號號解釋所肯
    認；且具當事人能力之非法人團體必須有一定之名稱及事務
    所或營業所，並有一定目的及獨立之財產，而設有代表人或
    管理人者始足當之（最高法院64年台上字第2461號判例意旨
    參照）。經查：(一)本件被告係使用「甲○○○○○○○○○
    」之名稱，即有一定之名稱。(二)依「甲○○○○○○○○○
    章程」第3條規定：「本會會址設於基隆市○○路463巷22弄
    4-14 號(仁愛山莊)。」且依原告所陳仁愛山莊(下稱系爭建
    物)之門扇均上鎖，被告對此並不爭執，並參酌卷內所附系
    爭建物之照片，門扇緊閉且窗戶設有鐵欄杆，故系爭建物仍
    有密閉之空間，非全然係供登山遊客休憩使用，至為顯然，
    復參酌「基隆市紅淡山仁愛山莊會員值東輪值表」及「基隆
    市仁愛山莊九十一年度會員名冊暨通訊錄」，其上記載「山
    莊電話：(02)24289312」，如系爭建物僅為供登山遊客休憩
    之場所，何以有裝設室內電話之必要？足見被告應有將系爭
    建物作為會務之運作適及聯繫之場所，是系爭建物為被告之
    事務所，應堪認定。又被告雖主張上開章程及通訊錄係被告
    於民國91年間，向基隆市政府申請立案時所造具，後因未向
    基隆市政府申請立案即不生效力等語，惟章程之有效與否，
    僅須會員經過決議或其他方式表決通過，同意受到章程之約
    束即生效力，與是否曾向政府立案無涉，故被告執此主張章
    程不生效力，應非的論。(三)而依「基隆市仁愛山莊沿革記」
    之記載：「本山莊由來荒草叢生無路可行，於民國六十九年
    二月，愛好早起登山運動老前輩組織銅鐘隊及銅鐘早起會。
    由江開城... 等，熱心人士共同發起本地址整地建設，聘請
    顧問地理師高丁貴先生鑑定地理，由吳春福先生號召熱心人
    士踴躍參加入會樂捐，遂成功建設木造山莊及倉庫。於六十
    作九年十月二十五日光復節舉行落成典禮，特邀請基隆市黨
    部李主委讚成先生暨仁愛區長呂文雄先生蒞臨主持剪彩，並
    定名為仁愛山莊」，是仁愛山莊係由吳春福(即甲○○○○
    ○○○○○之前會長)召募一群喜好早起登山之熱心人士共
    同樂捐所建立，並於69年10月25日舉行落成典禮後定名為甲
    ○○○○○○○○○，故熱心人士捐獻之目的既係在提供被
    告興建系爭建物，則不論係捐獻之金錢或系爭建物，均已屬
    與捐獻者脫離之獨立財產，並由被告將該捐獻之金錢作為興
    建之用，即為系爭建物之原始起造人，且依上開章程第3 條
    規定將系爭建物定為被告之會址，足見系爭建物應屬由本件
    被告即甲○○○○○○○○○擁有之獨立財產；(四)被告係由
    一定之目的，即係以提倡社會早起活動推展登山健行運動為
    宗旨，此觀上開章程第2 條之規定自明。(五)被告設有會長為
    代表人，此觀吳春福於偵查中曾自承其為被告之會長(參基
    隆地方法院檢察署92年度偵字第334號不起訴處分書)，嗣後
    由乙○○擔任會長，業為被告所是認，且被告於本件訴訟中
    所提之答辯狀均以乙○○為被告之法定代理人，故被告設有
    代表人之事實應堪認定。
四、綜上所述，被告有一定之名稱、事務所，並有一定目的及獨
    立財產，已具備非法人團體要件，應屬非法人團體，惟原代
    表人乙○○，已辭去會長職務，此有基隆孝三路郵局98年3
    月10日第23號存證信函在卷可稽，是原告聲請為被告選任特
    別代理人，於法有據。本院審酌乙○○原為被告之會長，於
    本件訴訟之初即以代表人之身分參與訴訟，對會務運作及本
    件訴訟進行甚為了解，故認由其擔任被告之特別代理人自屬
    適當，爰依法選任之。
五、依民事訴訟法第51條第1項，裁定如主文。
中    華    民    國    99    年    4     月    18    日
                  民事庭法  官  蔡聰明
以上正本係照原本作成
如對本裁定抗告須於裁定送達後十日內向本院提出抗告狀，並繳
納抗告費新臺幣一千元
中    華    民    國    99    年    4     月    18    日
                        書記官  王月娥

司法院資訊處製作；財團法人民間司法改革基金會備份。
